臺灣雲林地方法院刑事判決　　　　　　　　　　　　　 九十年度訴字第四七號
　　公　訴　人　臺灣雲林地方法院檢察署檢察官
　　被　　　告　甲○○
右列被告因違反稅捐稽徵法等案件，經檢察官提起公訴（九十年度偵字第三二一號）
，本院判決如左：
    主  文
甲○○公司負責人為納稅義務人以詐術逃漏稅捐，處有期徒刑月，如易科罰金以
佰元折算壹日。又行使偽造私文書，足以生損害於他人，處有期徒刑肆月，如易科罰
金以佰元折算壹日。賀華工程有限公司民國八十八年三月二十八日、四月二十八日
、五月二十八日、六月二十八日工資表內之偽造「丙○○」印文各壹枚，均沒收之。
應執行有期徒刑陸月，如易科罰金以佰元折算壹日。賀華工程有限公司民國八十八
年三月二十八日、四月二十八日、五月二十八日、六月二十八日工資表內之偽造「丙○○」印文各壹枚，均沒收之。
    事  實
一、甲○○為雲林縣虎尾鎮芳草里埔尾一號「賀華工程有限公司」（下稱賀華公司）
    之公司及商業負責人，因納稅義務人賀華公司承攬台塑麥寮六輕高塔保溫工程，
    為逃漏營利事業所得稅稅捐，假與乙○○於民國八十七年十一月十日，簽訂工程
    轉承攬契約，甲○○乃請乙○○幫助提供其客戶丙○○之個人資料，而明知丙○○自八十八年三月起至同年六月止，並未在其賀華公司工作支領薪資，仍委由不
    知情之人偽造「丙○○」印章一枚，進而基於接續之犯意，在賀華公司八十八年
    三月二十八日、四月二十八日、五月二十八日、六月二十八日之私文書工資表內
    ，虛載丙○○領取薪資新臺幣（下同）四萬五千元、四萬六千八百元、四萬五千
    元、三萬六千二百四十元，共十七萬三千零四十元，並分別蓋用上開偽造之印章
    於蓋章欄，偽造「丙○○」之印文各一枚，以表示領取之意，而填製不實之會計
    憑證工資表，並據以登載於其業務上作成文書之各類所得扣繳暨免扣繳憑單，表
    示八十八年度給付丙○○薪資十七萬三千零四十元，而填製不實之會計憑證。其
    後交由不知情之會計人員持向財政部臺灣省南區國稅局申報，據以行使，足生損
    害於稅捐稽徵、商業會計憑證之正確性及丙○○個人之權益。以此虛列薪資成本
    之不正方法逃漏營利事業所得稅應納稅額共四萬三千二百六十元。
二、案經丙○○訴由財政部臺灣省南區國稅局岡山稽徵所函送臺灣高雄地方法院檢察
    署（八十九年度偵字第一八一七九號）呈請臺灣高等法院檢察署檢察長令轉臺灣
    雲林地方法院檢察署檢察官偵查起訴。
    理  由
一、被告甲○○否認犯罪。但承認丙○○之印章是請不知情之人代刻的，而工資表及
    各類所得扣繳暨免扣繳憑單由其製作後，才委由會計人員申報等事實。對於為賀
    華公司之商業及公司負責人及賀華公司承攬台塑麥寮六輕高塔保溫工程，均不否
    認。惟辯稱：因將承攬之台塑麥寮六輕高塔保溫工程轉承攬予乙○○，才要求乙○○提供工人之資料，以便其申報營利事業所得稅，工人丙○○之資料是乙○○
    提供的，其不知有假等語。經查：本件虛報丙○○領取薪資之事實，係經由丙○○向財政部臺灣省南區國稅局岡山稽徵所檢舉，而移送檢察官偵查起訴者，業據
    告訴人丙○○在偵審中指明甚詳，並有前開工資表、各類所得扣繳暨免扣繳憑單
    共五紙在卷可佐。告訴人並非該被告所承攬工程之實際工人，亦無在被告公司上
    班之事實，被告據以申報，已是造假。又證人乙○○迭經偵查、審理依然證述：
    他經營出租車行時，丙○○曾來車行租車，所以車行有丙○○之年籍資料，甲○○到他家說要僱用工人，所以才拿丙○○資料給甲○○，他不知道甲○○拿去報
    稅，有關保溫工程承攬契約書，是甲○○到他住處要他簽立的，說是要辦理退稅
    的，事實上他並沒有轉承攬該項工程，工地在哪他也不知道等語。足見乙○○雖
    然簽訂該保溫工程承攬契約書，但實際上乃在幫助被告逃漏稅捐，而非承攬該項
    工程施作，何況乙○○尚且不知該工程工位於何處，又如何施作？又該工程係被
    告所承攬者，其施作以至完工事宜，被告知之甚詳，乙○○既然未在該工程施工
    ，其所提供之丙○○即非該項工程之工人，被告豈有不知之理，縱使乙○○所提
    供之資料有假，僅係涉及幫助逃漏稅捐等罪行，應由檢察官另行偵查，無妨於被
    告罪責之成立。又被告所舉之證人丁○○亦無法證實乙○○有無轉承攬該項工程
    之事實，無從為被告有利之證明。被告上開所辯不知丙○○資料有假等語，顯然
    無法成立。另本件被告因此而逃漏之應納稅額共四萬三千二百六十元，有財政部
    臺灣省南區國稅局虎尾稽徵所九十年十一月二日中區國稅虎尾審第０九０００一
    二五九四號函在卷可憑。是被告被訴罪行事證明確，均可以認定，應依法論罪科
    刑。
二、按所得稅扣繳義務人應開具扣繳憑單，彙報該管稽徵機關查核。所得稅法第九十
    二條定有明文。營利事業填報扣繳憑單，乃附隨其業務而製作，不得謂非業務上
    所掌之文書，此種扣繳憑單內容如有不實，足生損害於公眾或他人，即係犯業務
    上登載不實文書之罪名。是上開丙○○之各類所得稅扣繳暨免扣繳憑單，自屬被
    告甲○○公司會計業務上作成之文書。復工資表乃略式收據之一種，屬於私文書
    。另商業會計法所稱商業會計憑證分為原始憑證及記帳憑證二類：證明事項之經
    過，為造具記帳憑證所根據之憑證者為原始憑證；證明處理會計事項人員之責任
    ，為記帳所根據之憑證為記帳憑證。商業會計法第十五條規定甚明。上開工資表
    、各類所得稅扣繳暨免扣繳憑單，有關之必要事項均已填載完備，或經領款人簽
    章，證明該薪資確已經領取，或足以證明會計支出事項之發生，為商業造具記帳
    憑證所根據之憑證，應屬同法所稱會計憑證中原始憑證之一種。況且被告亦指明
    其公司之各項財務報表，尚根據其工資表、各類所得稅扣繳暨免扣繳憑單而製作
    。核被告所為，係犯刑法第二百十七條第一項、第二百十六條、第二百十條、第
    二百十五條、稅捐稽徵法第四十七條第一款、第四十一條、商業會計法第七十一
    條第一款等罪。被告利用不知情之人偽造印章及利用不知情之會計人員虛報稅務
    ，均係間接正犯。被告偽造印章與偽造印文為不同之犯罪態樣，其偽造他人之印
    章持以蓋用，當然產生該印章之印文，祇成立偽造印章罪，不應再論以偽造印文
    罪。其偽造印章、印文之行為，係偽造私文書之階段行為；其偽造私文書後復持
    以行使，其偽造私文書之低度行為應為行使之高度行為所吸收，只論一以行使偽
    造私文書罪。其明知為不實之事項，登載於其業務上作成文書之各類所得稅扣繳
    暨免扣繳憑單，復持以行使，其登載不實之低度行為應為行使之高度行為所吸收
    ；又行為人出於一個犯意而為一個行為，因法律規定之錯綜複雜，致同時有數法
    條可以適用時，應僅擇一適用，其餘則應予排除，此謂之法規競合，而普通刑法
    與特別刑法均有刑罰規定之競合時，依特別法優於普通法之法律適用原則，自僅
    適用特別刑法予以處罰即可。商業會計法第七十一條第一款之商業負責人，以明
    知為不實之事項而填製會計憑證，原含有業務上登載不實之本質，與刑法第二百
    十五條之從事業務之人明知為不實之事項而登載於業務上文書罪，皆規範處罰同
    一之登載不實行為，應屬法規競合，且前者為後者之特別規定，依特別法優於普
    通法之原則，應優先適用商業會計法第七十一條第一款論處。因此被告所犯上開
    刑法第二百十六條、第二百十條、商業會計法第七十一條第一款等罪，有方法結
    果之牽連關係，應依刑法第五十五條牽連犯規定從一重之行使偽造私文書罪處斷
    。公訴人雖漏未論列被告行使偽造私文書罪，但此部分與被告明知為不實之事項
    而填製會計憑證部分，有方法與結果之牽連犯關係，為裁判上一罪即訴訟法上同
    一案件，自由本院一併加以裁判。又因公司為法人，公司負責人為自然人，二者
    在法律上並非同一人格主體。公司負責人為公司之代表，其為公司所為行為，應
    由公司負責。故公司負責人為公司以不正當方法逃漏稅捐，因納稅義務人為公司
    ，其所觸犯稅捐稽徵法第四十一條之罪之犯罪或受罰主體，仍為公司，而非公司
    負責人，僅因公司於事實上無從擔負自由刑之責任，基於刑事政策上之考慮，同
    法第四十七條第一款將納稅義務人之公司應處徒刑之規定，轉嫁於公司負責人。
    是公司負責人依該條款而適用徒刑之處罰，乃屬代罰之性質，並非因其本身之犯
    罪而負行為責任。且刑法第五十五條所規定之牽連犯，必須同一人犯一罪而其方
    法或結果行為另犯他罪名，始克相當；亦即必須同一犯罪主體之二個以上犯罪行
    為間，具有目的與方法、或目的與結果之關係，始得從一重處斷。公司負責人為
    納稅義務人之公司以不正當方法逃漏稅捐，既非稅捐稽徵法第四十一條之犯罪或
    受罰主體，僅依同法第四十七條第一款之規定，代替公司受徒刑之處罰，自與其
    本身為犯罪主體所犯其他罪名間，不具牽連犯關係。最高法院著有八十五年度台
    上字第六０六五號、同年度台上字第六一九六號、八十九年度台非字第八號裁判
    可資參照。因而被告所犯上開稅捐稽徵法第四十七條第一款、第四十一條之罪及
    刑法第二百十六條、第二百十條之罪，屬犯意個別，罪名互殊，應予分論併罰。
    爰審酌被告公司逃漏稅捐情節及被告之犯罪動機、目的、所用手段、所得利益、
    犯罪後否認之態度等一切情狀，各量處如主文所示之刑，並定其應執行刑及諭知
    易科罰金之折算標準。被告行為後，刑法第四十一條業於九十年一月四日修正，
    並於同年月十日公布施行，是得易科罰金之適用範圍，被告行為後法律已有變更
    ，依刑法第二條第一項規定，應適用最有利於行為人之法律，而就其所犯能否易
    科罰金經比較結果，以修正後之規定有利於被告，依刑法第二條第一項前段規定
    ，自應適用修正後之規定為之。又賀華公司八十八年三月二十八日、四月二十八
    日、五月二十八日、六月二十八日工資表內之偽造「丙○○」印文各一枚，係偽
    造之印文，不問屬於犯人與否，爰依刑法第二百十九條規定宣告沒收之。另偽造
    之「丙○○」印章一枚，因被告供明現已不知置於何處，顯已滅失，不另宣告沒
    收之。
據上論斷，應依刑事訴訟法第二百九十九條第一項前段，稅捐稽徵法第四十一條、第
四十七條第一款，商業會計法第七十一條第一款，刑法第十一條前段、第二條第一項
前段、第二百十六條、第二百十條、第五十五條、第四十一條第一項前段、第五十一
條第五款、第二百十九條，罰金罰鍰提高標準條例第二條，判決如主文。
本案經檢察官謝奇孟到庭執行職務。
中      華      民      國      九十一    年    四    月      十九      日
                                臺灣雲林地方法院刑事第二庭
                                    法  官  吳  福  森
右正本證明與原本無異。
如不服本判決，應於判決送達後十日內向本院提出上訴狀( 應附繕本 )。
                                    書記官  李  松  坤
中      華      民      國      九十一    年    四    月      十九      日
附錄本案論罪科刑法條全文：
刑法第二百十六條：
行使第二百十條至第二百十五條之文書者，依偽造、變造文書或登載不實事項或使登
載不實事項之規定處斷。
刑法第二百十條：
偽造、變造私文書，足以生損害於公眾或他人者，處五年以下有期徒刑。
稅捐稽徵法第四十一條：
納稅義務人以詐術或其他不正當方法逃漏稅捐者，處五年以下有期徒刑、拘役或科或
併科新臺幣六萬元以下罰金。
商業會計法第七十一條：
商業負責人、主辦及經辦會計人員或依法受託代他人處理會計事務之人員有左列情事
之一者，處五年以下有期徒刑、拘役或科或併科新台幣十五萬元以下罰金：
一  以明知為不實之事項，而填製會計憑證或記入帳冊者。
二  故意使應保存之會計憑證、帳簿報表滅失毀損者。
三  意圖不法之利益而偽造、變造會計憑證、帳簿報表內容或撕毀其頁數
    者。
四  故意遺漏會計事項不為記錄，致使財務報表發生不實之結果者。
五  其他利用不正當方法，致使會計事項或財務報表發生不實之結果者。
